臺灣桃園地方法院民事簡易判決
111年度壢簡字第617號
原      告  遠東國際商業銀行股份有限公司


法定代理人  侯金英  
訴訟代理人  褚恩齊  
            沈明芬  
被      告  劉蕙蕙  

            劉昊明  

            劉蕙美  
            劉曉莉  

上列當事人間請求撤銷遺產分割登記事件，本院於民國111年9月
15日言詞辯論終結，判決如下：
    主     文
原告之訴駁回。
訴訟費用由原告負擔。
    事實及理由
一、被告均經合法通知，未於言詞辯論期日到場，核無民事訴訟
    法第386條各款所列情形，爰依原告之聲請，由其一造辯論
    而為判決。
二、原告主張：被告對原告負有債務，詎未依約繳納本息，屢經
    催討未果，尚積欠原告新臺幣（下同）136,996元及相關利
    息、違約金未償，因訴外人即被告之父親劉榮生於民國000
    年00月00日死亡，遺有如附表所示遺產(下稱系爭遺產，其
    中附表編號1至2合稱系爭不動產) ，依法原應由被告共同繼
    承，然被告劉蕙蕙卻與其餘被告協議僅由被告劉蕙美、劉昊
    明繼承系爭不動產，有害於原告之債權，且嗣後被告劉蕙美
    、劉昊明將系爭不動產出賣，並獲取買賣價金1,700,720元
    ，被告劉蕙美、劉昊明亦應塗銷買賣之所有權移轉登記，並
    將買賣之價金回復為公同共有。為此，爰依民法第244條第1
    項、第4項之規定，提起本件訴訟等語。並聲明：(一) 被告
    就系爭不動產於101年12月5日所為之遺產分割協議債權行為
    及於101年12月26日所為之所有權移轉登記物權行為，均應
    予撤銷。(二)被告劉蕙美、劉昊明應將系爭不動產101年12
    月26日以分割繼承為登記原因之所有權移轉登記予以塗銷。
    （三）被告劉蕙美、劉昊明應將系爭不動產103年2月19日以
    買賣為原因之所有權移轉登記予以塗銷。(四)被告劉蕙美、
    劉昊明應將系爭不動產102年12月30日買賣所得之價金1,700
    ,720元返還為全部被告公同共有。
三、被告均未於言詞辯論期日到場，亦未提出書狀作何聲明或陳
    述。。
四、得心證之理由：
(一)查本件被告迄仍積欠原告136,996元及相關利息、違約金未
    清償等情，此據原告提出本院98年度司執字第47229號債權
    憑證、繼續執行紀錄表為證(見本院卷第9頁至11頁)。而本
    件被繼承人劉榮生於000年00月00日死亡，遺有系爭遺產，
    被告等人並協議由被告劉蕙美、劉昊明取得系爭不動產，並
    就系爭土地已完成所有權移轉登記等情，有桃園市平鎮地政
    事務所111年5月5日平地登字第1110004371號函所附土地登
    記申請書、登記清冊、繼承系統表、遺產分割協議書、遺產
    稅免稅證明書等登記資料在卷可佐（見本院卷第22頁至59頁
    )，此部分之事實首堪認定。又撤銷權之除斥期間經過與否
    乃法院應職權調查之事項，查被告就系爭不動產所為分割繼
    承登記係於101年12月26日，而原告雖於111年4月14日提起
    本件訴訟，然原告先前並未有系爭不動產之謄本紀錄，故原
    告提起本件訴訟，行使民法第244條第1項之撤銷權，尚未逾
    民法第245條規定之除斥期間，先予敘明。
(二)按債務人所為之無償行為，有害及債權者，債務人得聲請法
    院撤銷之；債務人所為之有償行為，於行為時明知有損害於
    債權人之權利者，以受益人於受益時亦知其情事者為限，債
    權人得聲請法院撤銷之，民法第244條第1項及第2項分別定
    有明文。次按繼承權之拋棄，固不許債權人依民法第244條
    第1項規定撤銷之，惟如拋棄因繼承所取得之財產，而將繼
    承所得財產之公同共有權，與他繼承人為不利於己之分割協
    議，倘因而害及債權者，債權人自得依民法第244條第1項行
    使撤銷權，最高法院106年度台上字第1650號判決意旨可供
    參照。是以，原告得否訴請撤銷被告間就如系爭遺產之分割
    協議，及塗銷系爭不動產分割繼承登記行為，仍應以被告間
    有無互為對價關係之給付，是否害及債權人之債權判斷，以
    定得否訴請撤銷。又繼承人間之遺產分割協議，係公同共有
    人間就公同共有物所為之處分行為，倘全部遺產協議分割歸
    由其他繼承人取得，對未分割取得遺產之該繼承人而言，形
    式上固具有無償行為之外觀，然而，就某一法律行為應屬有
    償、無償之定性，當以當事人之真意及實質內涵而定，不應
    僅以外觀認定。
(三)原告固主張被告劉蕙蕙未依法繼承取得系爭不動產而有害於
    原告債權，故依民法第244條第1項、第4項之規定請求撤銷
    上開遺產分割協議等語。然衡諸一般常情，繼承人於分割遺
    產時，往往會考量被繼承人生前意願、繼承人對被繼承人之
    貢獻(有無扶養之事實)、家族成員間感情、被繼承人生前已
    分配予各繼承人之財產(贈與之歸扣)、承擔祭祀義務，及子
    女依自身經濟能力負擔被繼承人配偶扶養義務輕重等諸多因
    素始能達成遺產分割協議。
(四)參諸被告劉蕙蕙既自95年間即積欠原告債務未償(見本院卷
    第9頁)，顯見其並無固定薪資或其他收入，自難認被告劉蕙
    蕙有何負擔定期供養被繼承人劉榮生之能力。綜合上開情節
    ，認上開遺產分割協議實質上包含被繼承人意願、履行子女
    扶養照護義務等多項權利義務之協議結果，尚難認係屬無償
    行為。此外，被繼承人劉榮生之其餘繼承人即被告劉曉莉亦
    非原告之債務人，若被告所為之遺產分割協議，係有意損害
    原告之債權，被告劉曉莉殊無一併放棄繼承系爭不動產權利
    之理，益見被告所為遺產分割協議，並非故意以無償方式詐
    害原告對被告劉蕙蕙之債權為目的，而係基於上開親情扶養
    義務及被繼承人生前意願之考量，自不得僅因被告劉蕙蕙未
    繼承取得系爭不動產之所有權而遽認屬無償行為。再者，被
    告劉蕙蕙雖未依上開遺產分割協議取得系爭不動產，然劉榮
    生尚遺有其餘動產，被告劉蕙蕙仍得依應繼分繼承其餘動產
    。揆諸上開說明，上開遺產分割協議自非屬無償行為，核與
    原告主張依民法第244條第1項、第4項規定請求如其聲明所
    示之要件不符，故原告請求撤銷上開遺產分割協議，即屬無
    據。又原告既無從撤銷上開遺產分割協議，則其請求塗銷以
    買賣為原因之所有權移轉登記及請求被告劉蕙美、劉昊明將
    價金回復為公同共有乙節，本院即毋庸再予審酌，併此敘明
    。
五、綜上所述，原告依民法第244條第1及第4項規定，請求如其
    聲明所示，均無理由，應予駁回。
六、訴訟費用負擔之依據：民事訴訟法第78條。
中　　華　　民　　國　　111 　年　　9 　　月　　29　　日
                  中壢簡易庭      法  官  江碧珊
以上為正本係照原本作成。
如不服本判決，應於送達後20日內，向本院提出上訴狀並表明上
訴理由。
如委任律師提起上訴者，應一併繳納上訴審裁判費。
中　　華　　民　　國　　111 　年　　9 　　月　　29　　日
                                 書記官  張育誠 
附表：被繼承人劉榮生香之遺產

編號 遺產種類 遺產名稱 權利範圍/金額(新臺幣) 分割協議內容/備註 1 土地 桃園市○鎮區○○段0000地號 1分之1 被告劉蕙美、劉昊明各取得2分之1 。 2 房屋 桃園市○鎮區○○段000○號（門牌號碼:桃園市○鎮區000巷00弄00號） 1分之1 被告劉蕙美、劉昊明各取得2分之1 。 3 存款 台銀(000000000000) 555,467元 未協議分割 4 存款 郵局(000000-0) 605,870元 未協議分割